臺中高等行政法院判決　　　　　　　　　　　　　　　九十一年度訴字第五三七號
　　　　　　　　　　　　　　　.
　　原　　　告　甲○○
　　被　　　告　財政部臺灣省中區國稅局
　　代　表　人　乙○○
　　右　一　人
　　訴訟代理人　丙○○
右當事人間因申請抵繳遺產稅事件，原告不服財政部中華民國九十一年六月十九日台
財訴字第○九一○○○五八四四號訴願決定，提起行政訴訟。本院判決如左︰
　　主  文
原告之訴駁回。
訴訟費用由原告負擔。
　　事  實
甲、事實概要：緣被繼承人李敬堂於民國八十七年九月二十七日死亡，原告於八十八
    年一月二十一日辦理遺產稅申報，案經被告機關核定遺產總額為新台幣 (下同)
    五七、九八五、八四五元，應納遺產稅額一、二五○、四七九元，該筆稅額並於
    八十九年一月十三日繳清。嗣原告復於八十九年五月二十四日補具土地分區使用
    證明書主張增列公共設施道路用地之扣除額，並要求依稅捐稽徵法第二十八條規
    定退還稅款，案經被告機關重核，准予扣除及核定退稅款五一、二○○元，該稅
    額於八十九年八月十八日完成退稅手續。嗣原告復於九十年十一月九日以被繼承
    人李敬堂之遺產稅因高達一百二十五餘萬元，一次繳納現金確有困難，爰申請改
    以遺產土地抵繳遺產稅，案經被告機關所屬雲林縣分局於九十年十一月十九日以
    中區國稅雲縣徵字第○九○○○一八七二七號函復原告，以本件遺產稅額已於八
    十九年一月十三日繳納在案，不符遺產及贈與稅法第三十條第二項之規定，而否
    准其申請。原告不服，提起訴願，遞經訴願決定維持，遂提起本件行政訴訟。
乙、兩造聲明：
  一、原告聲明求為判決：訴願決定及原處分均撤銷。
  二、被告聲明求為判決：駁回原告之訴。
丙、兩造之陳述：
  一、原告起訴意旨略以：
  （一）、緣原告之父李敬堂於八十七年九月二十七日逝世，原告於八十八年一月二
          十一日辦理遺產稅申報，經被告機關核定遺產總額為五七、九八五、八四
          五元，應納遺產稅額一、二五○、四七九元。惟此筆稅金高達一百二十五
          萬餘元，一次繳納現金於原告確有困難，且系爭五一四之六地號土地，斗
          南地政事務所及斗南鎮公所當時又查無此地號土地之相關資料，故原告無
          法申請以系爭土地抵繳遺產稅，又迫於納期限已至，遂標會來繳稅，豈知
          此為惡性循環，導致原告以會養會，債務愈欠愈多。詎料被告機關以原告
          應繳納之稅款已於八十九年一月十三日繳清，不符遺產及贈與稅法第三十
          條第二項之規定，而否准原告之申請，原告不服，依法提起復查申請及訴
          願均遭駁回，遂提起行政訴訟。
  （二）、查依遺產及贈與稅法第三十條第二項規定，納稅義務人固有依法納稅之義
          務，然其何以規定應納稅額在三十萬元以上，而納稅義務人確有困難，不
          能一次繳納現金時，得以課徵標的物或其他實物一次抵繳，此即在於平衡
          納稅義務人因國家課徵稅捐之權利與避免對於人民財產之過度侵害。蓋此
          等規定之立法意旨，不僅在於保障國家稅收之執行，培養誠實納稅之風氣
          ，同時亦寓有衡平納稅義務人所擁有之財產權、生存權，以體恤並避免納
          稅義務人因國家稅收（如課徵遺產稅），而陷納稅義務人財力、生活於困
          境，或導致納稅義務人原有財產、生活遭受不公平之侵害。
  （三）、次查被告機關及訴願機關皆以原告已繳清該筆遺產稅，且又於八十九年五
          月二十四日補具相關證明文件主張原申報坐落雲林縣斗南鎮○○段五一四
          之六地號土地為公共設施道路用地申請扣除及依稅捐稽徵法第二十八條規
          定退還稅款，此業經彼告機關完成退稅手續為由，而否准原告抵繳遺產稅
          之申請。惟查，被告機關之遺產稅核定通知書中雖列有該系爭五一四之六
          地號土地，然原告至斗南地政事務所申請地籍圖謄本及土地謄本時，皆無
          該系爭上地之相關資料（附件二），更甚者，連斗南鎮公所亦查無此地號
          （附件三），此互核遺產稅核定通知書第三頁亦未將係為公設用地（道路
          使用地）之五一四之六地號土地註明為公設用地可證（附件四）。是以，
          因斗南地政事務所之過失致原告無該筆系爭上地之相關資料以申請抵繳，
          故迫不得已，遂標會來為繳納遺產稅，實已侵害原告之權益甚鉅，被告機
          關所為之處分係不合法。
  （四）、再查被告機關及訴願機關認依遺產及贈與稅法施行細則第四十五條之規定
          ，申請抵繳遺產稅時，應繕具抵繳之財產清單，惟原告於八十九年一月三
          十一日繳納該筆遺產稅時並無提出相關抵繳資料，而認原告曾口頭提出欲
          申請抵繳之事實，不足為採。惟業如前開所述，斗南地政事務所與斗南鎮
          公所於八十九年一月三十一曰前皆查無該筆系爭五一四之六地號上地之相
          關資料，原告欲提出相關抵繳資料亦無從提出，今被告機關及訴願機關不
          予詳查原告何以無法提出相關資料之原因，即逕行以原告不符法律規定而
          否准原告抵繳之申請，其處分之不合法至為明酌。
  （五）、末查被告機關及訴願機關皆以該作業疏失業經核定及退還五萬一千二百元
          之稅款在案，而認原告權益並無受損。惟綜上相互勾稽以觀，蓋斗南地政
          事務所作業過失致原告無法提出抵繳之系爭五一四之六地號土地相關資料
          ，進而迫使原告需標會以繳該筆遺產稅而積欠大筆債款，已與遺產及贈與
          稅法第三十條第一項規定之立法意旨有違，侵害原告之財產權及生存權甚
          鉅，非似被告機關及訴願機關所言，無侵害原告權益之情事。準此，被告
          機關所為之處分顯係違法。
  （六）、綜上所陳，請求判決如聲明，俾維法治等語。
  二、被告答辯意旨略以：
  （一）、按「遺產稅或贈與稅應納稅額在三十萬元以上，納稅義務人確有困難，不
          能一次繳納現金時，……並准以課徵標的物或其他易於變價或保管之實物
          一次抵繳。」及「納稅義務人依本法第三十條第二項規定申請以實物抵繳
          遺產稅或贈與稅時，應於核定繳納期限內繕具抵繳之財產清單，申請主管
          稽徵機關核准。」分別為行為時遺產及贈與稅法第三十條第二項及同法施
          行細則第四十五條第一項所明定。
　（二）、本案原告之父李敬堂君於八十七年九月二十七日死亡，原告於八十八年一
　　　　　月二十一日辦理遺產稅申報，案經被告機關核定遺產總額為五七、九八五
　　　　　、八四五元，應納遺產稅額一、二五○、四七九元，該筆稅額並於八十九
　　　　　年一月十三日繳清。嗣原告於八十九年五月二十四日補具相關證明文件主
　　　　　張其原申報坐落雲林縣斗南鎮○○段五一四之六地號土地為公共設施保留
　　　　　地，申請扣除及依稅捐稽徵法第二十八條規定退還稅款。案經被告機關重
　　　　　核，准予扣除該土地之價值，重新核定稅額為一、一九九、二七九元，核
　　　　　定退稅款五一、二○○元，並於八十九年八月十八日完成退稅手續。嗣原
　　　　　告於九十年十一月九日以被繼承人李君之遺產稅因高達一百二十五餘萬元
　　　　　，一次繳納現金確有困難，卻又迫於繳稅期限之規定，因此只好標會繳稅
　　　　　，豈知標會是惡性循環，致其以會養會，愈欠愈多，爰申請改以遺產土地
　　　　　抵繳遺產稅，案經被告機關所屬雲林縣分局於九十年十一月十九日以中區
　　　　　國稅雲縣徵字第○九○○○一八七二七號函復原告，以本件遺產稅額已於
　　　　　八十九年一月十三日繳納在案，不符遺產及贈與稅法第三十條第二項之規
　　　　　定，而否准其申請。原告不服，以本件原告曾口頭提出抵繳之申請，卻未
　　　　　獲答覆，之後再以書面申請，又獲礙難照准的答覆。復稱本案欲申請抵繳
　　　　　之土地，乃因地政機關之疏失，未能於分割的地籍圖上標示，致使該筆土
　　　　　地被核課遺產稅，俟地政機關發現錯誤而更正後，始經更正稅額，是該損
　　　　　失不宜由其負擔，爰提起訴願請求准予抵繳。案經財政部訴願決定，以本
　　　　　件原告申請以被繼承人之遺產土地抵繳遺產稅，其應納稅額一、二五○、
　　　　　四七九元已於八十九年一月十三日繳納，不符前揭繳納困難之規定，是被
　　　　　告機關所屬雲林縣分局乃否准其申請，於法並無不合。又原告雖訴稱曾口
　　　　　頭提出抵繳，惟查原告僅於九十年十一月九日申請抵繳，餘於八十九年一
　　　　　月十三日繳納該筆遺產稅款前尚無發現有相關申請抵繳資料，況依前揭施
　　　　　行細則規定，申請抵繳時，應繕具抵繳之財產清單申請，是原告訴稱曾口
　　　　　頭提出抵繳申請不足為採。另訴稱欲申請抵繳之土地因地政機關疏失未於
　　　　　分割之地籍圖標示，致原被核課遺產稅嗣後方予更正乙節，查原告於八十
　　　　　九年五月二十四日提示坐落雲林縣斗南鎮○○段五一四之六地號土地為道
　　　　　路用地之土地分區使用證明，申請依公共設施保留地扣除並退還溢繳稅款
　　　　　，業經核定更正及退還稅款，尚無損其權益之情事，且其與本件實物抵繳
　　　　　並無關。至其繳稅之資金來源為何，亦與本案申請抵繳稅款無涉，爰予以
　　　　　駁回。
　（三）、訴訟意旨略謂：抵繳制度之設計，乃為平衡國家課稅之權利及避免對於人
　　　　　民財產之過度侵害。本案原告原欲執以申請抵繳之土地，乃因地政機關之
　　　　　疏失，未能於分割的地籍圖上標示，致原告錯失申請抵繳之機會，俟地政
　　　　　機關發現錯誤而更正後，始申請更正稅額及要求以該土地抵繳，是其原以
　　　　　標會繳稅之損失不宜由其負擔，請求依遺產及贈與稅法第三十條第二項之
　　　　　立法意旨，撤銷原否准之處分。
　（四）、原告復執前訴願之詞，其否准理由業如前述，所述委不足採。
　（五）、基上論結，原處分及訴願決定並無違誤，請准如訴之聲明判決等語。
    理　由
一、按「遺產稅或贈與稅應納稅額在三十萬元以上，納稅義務人確有困難，不能一次
    繳納現金時，……並准以課徵標的物或其他易於變價或保管之實物一次抵繳。」
    、「納稅義務人依本法第三十條第二項規定申請以實物抵繳遺產稅或贈與稅時，
    應於核定繳納期限內繕具抵繳之財產清單，申請主管稽徵機關核准。」分別為行
    為時遺產及贈與稅法第三十條第二項及同法施行細則第四十五條第一項所明定。
    依上開遺產及贈與稅法第三十條第二項之規定，明示遺產稅本應以現金繳納確有
    困難，始得以實物抵繳。是以實物抵繳，既有現金繳納確有困難之前提要件，稅
    捐稽徵機關就此前提要件是否具備，及其實物是否適於抵繳，自應予以調查核定
    ，而非謂納稅義務人不論在何種情形下不論在何種情形下，均得指定任何實物以
    供抵繳。
二、查本件被繼承人李敬堂於八十七年九月二十七日死亡，原告於八十八年一月二十
    一日辦理遺產稅申報，案經被告機關核定遺產總額為五七、九八五、八四五元，
    應納遺產稅額一、二五○、四七九元，該筆稅額並於八十九年一月十三日已繳清
    ，為原告所主張，且為被告陳稱在卷，自應係事實。雖原告以被繼承人李敬堂之
    遺產稅因高達一百二十五餘萬元，一次繳納現金確有困難，卻又迫於繳稅期限之
    規定，因此只好標會繳稅，豈知標會是惡性循環，致其以會養會，愈欠愈多，爰
    申請改以遺產土地抵繳遺產稅等語，資為主張。然原告提出前開抵繳遺產稅之申
    請時，早已繳清本件遺產稅，原告已完成繳稅義務，而無遺產稅待繳，自不生有
    現金繳納確有困難之前提要件存在問題，核與前開遺產及贈與稅法第三十條第二
    項之規定不合。是原告申請改以遺產土地抵繳遺產稅，被告機關所屬雲林縣分局
    於九十年十一月十九日以中區國稅雲縣徵字第○九○○○一八七二七號函復原告
    ，以本件遺產稅額已於八十九年一月十三日繳納在案，不符遺產及贈與稅法第三
    十條第二項之規定，而否准其申請，於法尚難認有違誤。
三、至原告主張其原欲執以申請抵繳之土地，乃因地政機關之疏失，未能於分割的地
    籍圖上標示，致原告錯失申請抵繳之機會，俟地政機關發現錯誤而更正後，始申
    請更正稅額及要求以該土地抵繳，是其原以標會繳稅之損失不宜由其負擔，請求
    依遺產及贈與稅法第三十條第二項之立法意旨，撤銷原否准之處分一節。查縱原
    告所指其欲執以申請抵繳之土地，確因地政機關之疏失，未能於分割的地籍圖上
    標示，致原告錯失申請抵繳之機會。然因本件原告應繳納之遺產稅額，早已於提
    出以實物抵繳之前，已繳清，自無有現金繳納確有困難之前提要件存在，且依前
    開說明，稅捐稽徵機關就此前提要件是否具備，及其實物是否適於抵繳，自應予
    以調查核定，遺產稅之繳納，並非納稅義務人不論在何種情形下，均得指定任何
    實物以供抵繳，查本件原告並未於行為時遺產及贈與稅法施行細則第四十五條第
    一項所規定之期限內，依其所規定之程序提出申請抵繳，自難認原告申請抵繳為
    合法。是原告所指上開系爭五一四之六地號土地，係因地政機關疏失，未能於分
    割的地籍圖上標示及提供相關資料，致原告於繳交本件遺產稅時，未能考慮是否
    提出以之作為抵繳稅款之申請，且若以之抵繳，對原告較為有利，而事實上已對
    原告造成權益之侵害一節，縱然屬實。然因本件情形，2既與前開行為時遺產及
    贈與稅法第三十條第二項及同法施行細則第四十五條第一項規定之要件不合，原
    告自不得仍據以主張以上開土地申請抵繳。從而，原告本件前開主張，尚屬無理
    由，難認原處分與訴願決定有違法情事。本件原告之訴為無理由，應予駁回。
據上論結，本件原告之訴為無理由，依行政訴訟法第一百九十五條第一項後段、第九
十八條第三項前段，判決如主文。
中　　華　　民　　國　　九十一　　　年　　　九　　　　月　　　三十　　　日
                 臺 中 高 等 行 政 法 院   第 四 庭
                                審 判 長 法 官 沈 應 南
　　　　　　　　　　　　　　　　　　　　 法 官 許 武 峰
　　　　　　　　　　　　　　　　　　　　 法 官 黃 淑 玲
右正本證明與原本無異。
如不服本判決，應於判決送達後二十日內向本院提出上訴書狀，其未表明上訴理由者
，應於提起上訴後二十日內向本院提出上訴理由書（須附繕本）；如於本判決宣示或
公告後送達前提起上訴者，應於判決送達後二十日內補提上訴理由書（須依對造人數
附具繕本）。未表明上訴理由者，逕以裁定駁回。
提起上訴應預繳送達用雙掛號郵票拾份(每份三十四元)。
中　　華　　民　　國　　九十一　 　年　　　 九　  　　月　　　三十　　　日
                                法 院 書 記 官 廖 倩 慧
